ACORDAO-COMPLETO-2373259

ACÓRDÃO 67/2020 ATA 1/2020 - PLENÁRIO

VISTOS, relatados e discutidos estes autos de reforma de militares do Comando do Exército,
ACORDAM os Ministros do Tribunal de Contas da União, reunidos em sessão do Plenário, diante das razões expostas pelo Relator, com fundamento no art. 71, inciso III, da Constituição Federal e nos arts. 1º, inciso V, 39, inciso II, e 45 da Lei 8.443/1992, em:
9.1. considerar prejudicado, por perda de objeto, nos termos do art. 260, § 5º, do Regimento Interno, o exame dos atos alusivos à reforma dos srs. Adão José Guerra da Rosa, Antao Oswaldo Schwarzbach, Carlos Arruda, Hugo Romeu, José de Assunção Marques, Odilon Victor Denardin, Sady Francisco da Silva e Thelmo Diniz Barcellos;
9.2. considerar ilegais os atos de reforma de interesse dos srs. Percival Ventura Petroni e Raul Souza, recusando seu registro;
9.3. dispensar o ressarcimento das quantias indevidamente recebidas, em boa-fé, pelos interessados, consoante o Enunciado 106 da Súmula de Jurisprudência deste Tribunal;
9.4. determinar à Sefip que, à luz das considerações apresentadas no voto condutor desta deliberação, proceda à imediata autuação e subsequente instrução dos atos de concessão alusivos às pensões instituídas pelos srs. Percival Ventura Petroni e Raul Souza, cadastrados na base e-Pessoal sob os números 93676/2018 e 28640/2017, respectivamente.

Atos de reforma.

Ministério da Defesa - COMANDO DO EXÉRCITO (VINCULADOR).

3. Interessados: Adão José Guerra da Rosa (XXX.307.520-XX); Antao Oswaldo Schwarzbach (XXX.198.000-XX); Carlos Arruda (XXX.288.800-XX); Hugo Romeu (XXX.155.800-XX); José de Assunção Marques (XXX.724.110-XX); Odilon Victor Denardin (XXX.186.430-XX); Percival Ventura Petroni (XXX.366.060-XX); Raul Souza (XXX.782.570-XX); Sady Francisco da Silva (XXX.779.720-XX); Thelmo Diniz Barcellos (XXX.509.749-XX).

13.1. Ministros presentes: José Mucio Monteiro (Presidente), Walton Alencar Rodrigues, Benjamin Zymler (Relator), Augusto Nardes e Aroldo Cedraz.
13.2. Ministro-Substituto convocado: Marcos Bemquerer Costa.
13.3. Ministro-Substituto presente: André Luís de Carvalho.

BENJAMIN ZYMLER

Trata-se de concessões de reforma no âmbito do Comando do Exército.
2.	A Secretaria de Fiscalização de Pessoal (Sefip) , tendo constatado o falecimento dos militares, propõe, com a anuência do Ministério Público, que se considere prejudicado, por perda de objeto, o exame dos atos.
	É o relatório.

não há

Procurador Sergio Ricardo Costa Caribé.

REFORMA. ILEGALIDADE E NEGATIVA DE REGISTRO DE DOIS DOS ATOS, EM FACE DA CUMULAÇÃO INDEVIDA DOS BENEFÍCIOS PREVISTOS NOS ARTS. 33 DA LEI 2.370/1954 E 1º DA LEI 3.067/1956, NUM DOS CASOS, E DA ATRIBUIÇÃO DA VANTAGEM DO ART. 110, § 1º, DA LEI 6.880/1980 A MILITAR JÁ REFORMADO, NO OUTRO. DETERMINAÇÕES. PERDA DE OBJETO DAS DEMAIS CONCESSÕES.

REFORMA (REFO)

Secretaria de Fiscalização de Pessoal (SEFIP).

Trago este processo à deliberação do Plenário com fulcro no art. 17, § 1º, do Regimento Interno, haja vista envolver, no tocante a um dos instituidores, a aplicação da Lei 3.067/1956, cuja exata extensão – segundo apurou minha assessoria – ainda não foi discutida no âmbito deste colegiado.
2.	Pois bem, em exame, as reformas de dez militares do Comando do Exército.
3.	A Secretaria de Fiscalização de Pessoal (Sefip) propugna, com a anuência do Ministério Público, que se tenha por prejudicado o exame dos atos, ante o falecimento dos militares.
4.	Divirjo dos pareceres no tocante aos títulos de inatividade dos srs. Percival Ventura Petroni e Raul Souza, por encerrarem irregularidades graves que repercutem, presentemente, nas pensões por eles instituídas.
5.	No primeiro caso, informam os autos que o militar, graduado na ativa como Subtenente, foi transferido para a reserva remunerada em 1973, tendo, desde então, seus proventos calculados com base no soldo do mesmo grau hierárquico, por contar menos de trinta anos de serviço. Nessas mesmas condições, o militar foi reformado ex officio em 1977, ao atingir a idade limite de permanência na reserva remunerada.
6.	Anos mais tarde, em 2014, o título de inatividade do sr. Percival Ventura Petroni foi alterado – ato que ora se examina – para vincular seus proventos ao soldo de Primeiro Tenente, ou seja, dois graus hierárquicos acima daquele que o militar ostentava na atividade. O fundamento para tanto seria o disposto no art. 110, § 1º, da Lei 6.880/1980 (Estatuto dos Militares) , na redação dada pela Lei 7.580/1986:
“Art. 110. O militar da ativa ou da reserva remunerada, julgado incapaz definitivamente por um dos motivos constantes dos incisos I e II do art. 108, será reformado com a remuneração calculada com base no soldo correspondente ao grau hierárquico imediato ao que possuir ou que possuía na ativa, respectivamente. 
§ 1º Aplica-se o disposto neste artigo aos casos previstos nos itens III, IV e V do artigo 108, quando, verificada a incapacidade definitiva, for o militar considerado inválido, isto é, impossibilitado total e permanentemente para qualquer trabalho.
§ 2º Considera-se, para efeito deste artigo, grau hierárquico imediato:
a) o de Primeiro-Tenente, para Guarda-Marinha, Aspirante-a-Oficial e Suboficial ou Subtenente”.
7.	Entretanto, como se vê, o benefício previsto no dispositivo é expressamente dirigido ao militar da ativa ou da reserva remunerada, não alcançando o militar reformado. 
8.	Sobre a matéria, a jurisprudência do Superior Tribunal de Justiça (STJ) , intérprete último da lei federal, há muito se encontra pacificada, como ilustra o precedente adiante reproduzido:
“ADMINISTRATIVO. MILITAR. REFORMA. ALTERAÇÃO DE BENEFÍCIO. INCAPACIDADE SUPERVENIENTE. ART. 110, § 1º, C/C ART. 108, V, DA LEI 6.880/80. MILITARES DA ATIVA OU RESERVA REMUNERADA. RESTRIÇÃO. MILITAR JÁ REFORMADO. IMPOSSIBILIDADE. 1. A reforma do militar com a remuneração calculada com base no soldo correspondente ao grau hierárquico imediato ao que possuir ou que possuía na ativa, nos termos do art. 110, § 1º, c/c o art. 108, V, da Lei 6.880/80, restringe-se aos militares da ativa ou reserva remunerada, na exata disposição do caput do art. 110, não sendo possível a concessão de tal benesse àqueles militares já reformados. 2. Recurso especial não provido” (REsp 1.340.075/CE, Rel. Min. Castro Meira, Segunda Turma, julgado em 9/4/2013, DJe de 15/4/2013; ênfase acrescentada) .9.	Mais recentemente, por meio do Acórdão 2.225/2019, de 18/9/2019, tal entendimento também foi esposado pelo Plenário desta Corte de Contas.
10.	Assim, ilegal a alteração da reforma do militar, devendo a Sefip proceder de imediato à autuação e instrução do benefício pensional outorgado à viúva, já cadastrado na base do e-Pessoal.
11.	Relativamente ao sr. Raul Souza, de outra parte, cabo reformado por invalidez em 1963, quando contava 27 anos de idade e seis de serviço, informam os autos que o militar foi agraciado com duas promoções ao passar à inatividade, vindo a ostentar, desde então, o grau de Segundo Sargento.
12.	De acordo com seu título concessório, a base legal para isso estaria nos arts. 27, alínea “c”, 30, alínea “d”, 31 e 33, § 2º, alínea “b”, da Lei 2.370/1954 (primeira promoção) e no art. 1º da Lei 3.067/1956 (segunda promoção) . Transcrevo os dispositivos:
Lei 2.370/1954
“Art. 27. A reforma ex-offício será aplicada ao militar:
 (...) 
c) julgado inválido ou fisicamente incapaz definitivamente para o serviço ativo das forças armadas;
............................................................................................................................................
Art. 30. A incapacidade no caso da letra ‘c’ do art. 27 pode ser conseqüente a:
 (...) 
d) tuberculose ativa, alienação mental, neoplasia maligna, cegueira, lepra, paralisia câncer ou cardiopatia grave que torne o indivíduo total e permanentemente inválido para qualquer trabalho; 
 (...) 
Art. 31. Os incapacitados pelos motivos constantes das letras ‘a’, ‘b’, ‘c’ e ‘d’ do art. 30 serão reformados com qualquer tempo de serviço.
............................................................................................................................................
Art. 33. O militar julgado incapaz definitivamente por um dos motivos constantes das letras ‘a’ e ‘d’ do art. 30, será reformado no posto ou graduação imediata ao que possuir na ativa, com vencimentos e vantagens previstos no Código de Vencimentos e Vantagens dos Militares.
 (...) 
§ 2º Considera-se para efeito deste artigo, como posto ou graduação imediata:
 (...) 
b) a de 3º sargento para as mais praças.”
Lei 3.067/1956
“Art. 1º São promovidos ao posto ou graduação imediatos os militares das Forças Armadas incapacitados definitivamente para o serviço ativo, sem poderem prover os meios de subsistência e amparados pelos arts. 300 ou 303 da Lei n. 1.316, de 20 de janeiro de 1951, e n. 30 da Lei n. 2.370, de 9 de dezembro de 1954.”
13.	Com as vênias de estilo, constitui verdadeiro bis in idem a segunda promoção conferida ao sr. Raul Souza pelo Comando do Exército.
14.	Com efeito, a vantagem prevista no art. 1º da Lei 3.067/1956 – quer quanto ao seu fato gerador (a incapacidade definitiva) , quer quanto à sua expressão (reforma no grau imediato) – é rigorosamente idêntica àquela fixada no art. 33 da Lei 2.370/1954, sendo antijurídica sua outorga em cascata.
15.	Na realidade, a Lei 3.067/1956 tão-só ampliou o rol de beneficiários da promoção prevista no art. 33 da Lei 2.370/1954, estendendo-a às hipóteses de incapacidade referidas nas alíneas “b” (acidente em serviço) , “c” (doença adquirida em função do serviço) e “e” (acidente ou doença sem relação com o serviço) de seu art. 30, antes não contempladas com a melhoria.
16.	Tal entendimento sempre foi pacífico no âmbito do Supremo Tribunal Federal (STF) , como ilustra a ementa do Recurso Extraordinário 76.627-8, julgado em 22/10/1982:
“Militar. Reforma. Leis 2.370/54 e 3.067/56 (art. 1º) . Promoção.
A Lei 3.067/56, pelo seu artigo 1º, não concedeu uma outra promoção ao militar que uma já tivesse obtido, mas sim apenas ampliou o benefício a outras hipóteses antes não contempladas pelo art. 30 da Lei 2.370/54. Precedentes.”
17.	Na mesma linha, cito ainda a Súmula 36 do antigo Tribunal Federal de Recursos (TFR) :
“A promoção prevista no artigo 33 da Lei n. 2.370, de 1954, não se acumula com a do artigo 1º da Lei n. 3.067, de 1956.”18.	Ilegal, portanto, o ato de reforma do militar, cabendo também aqui determinar à Sefip a imediata autuação e instrução do benefício pensional outorgado ao filho maior inválido do instituidor, igualmente já cadastrado na base do e-Pessoal.
19.	Finalmente, quanto às demais concessões tratadas neste processo, acompanho a proposição dos pareceres técnicos, tendo por prejudicado seu exame, por perda de objeto.
20.	Diante do exposto, voto no sentido de que este Colegiado adote a deliberação que ora submeto a sua apreciação.
TCU, Sala das Sessões Ministro Luciano Brandão Alves de Souza, em 22 de janeiro de 2020.
BENJAMIN ZYMLER 
Relator